臺灣高等法院臺中分院刑事判決　　 94年度勞安上訴字第752號
上　訴　人　臺灣台中地方法院檢察署檢察官
上　訴　人
即　被　告　霖諺實業有限公司
兼代表　人　乙○○　（原名陳福）
選任辯護人　楊玉珍律師
上列上訴人因被告業務過失致死等案件，不服臺灣臺中地方法院
93年度勞安訴字第3號中華民國94年2月25日第一審判決（起訴案
號：臺灣臺中地方法院檢察署92年度偵字第20881號、第23089號
、93年度偵字第13224號），提起上訴，本院判決如下：
    主 　 文
原判決撤銷。
霖諺實業有限公司、乙○○均無罪。
    理 　 由
一、公訴意旨略以：上訴人即被告乙○○（下稱被告乙○○）係
    設於苗栗縣苑裡鎮客庄里客庄11之24號上訴人即被告霖諺實
    業有限公司（下稱被告霖諺公司）之實際負責人，綜理被告
    霖諺公司所從事之消防安全設備零售、批發及檢修等經營項
    目，為執行業務之人，係勞工安全衛生法所規定之雇主。被
    害人蕭肇欣則受僱於被告霖諺公司，負責消防安全設備安裝
    工程及消防滅火器氮氣灌裝等作業。被告乙○○明知雇主僱
    用勞工從事高壓氣體灌裝時，應施以從事工作及預防所必要
    之安全衛生教育訓練，並應於勞工安全守則中訂定滅火器鋼
    瓶灌裝氮氣作業安全衛生工作守則，應實施滅火器鋼瓶灌裝
    氮氣作業教育訓練，於勞工作業前亦應實施高壓氣體作業前
    檢點，對於高壓氣體容器，不論盛裝或空容器，使用時應加
    固定等安全措施，以防止勞工實施滅火器鋼瓶灌裝氮氣作業
    時發生傷害，依當時之情形，又非不能注意，竟疏於設置前
    揭安全設備及安全措施等，致被害人蕭肇欣於民國92年6月
    16 日下午2時30分許，在被告乙○○之妻陳柏月任負責人之
    佳樂消防安全設備有限公司（下稱佳樂公司）設立地點臺中
    縣大甲鎮○○路2698號作業場處，從事消防滅火器氮氣鋼瓶
    灌裝作業時，無戴安全帽，獨自1人作業時，被發生破裂之
    滅火器撞擊頭部，造成顱骨開性粉碎性骨折合併腦髓外溢散
    失當場死亡，因認被告乙○○涉犯刑法第276條第2項之業務
    過失致人於死罪及勞工安全法第31條第1項之罪，另被告霖
    諺公司應依勞工安全法第31條第2項之規定科以罰金之刑。
二、按犯罪事實，應依證據認定之，無證據不得認定犯罪事實。
    又不能證明被告犯罪者，應諭知無罪之判決，刑事訴訟法第
    154條第2項、第301條第1項分別定有明文。訊據被告乙○○
    堅決否認有何上揭犯行，辯稱：伊工作現場準備有消防設備
    使用之固定架設備及安全帽供被害人蕭肇欣使用，況且，法
    令並未特別針對灌裝滅火器時，要把滅火器固定之規定，縱
    屬無滅火器固定架亦未違反法令之規定。另伊確實有對被害
    人蕭肇欣實施相關之勞工安全衛生教育訓練與要求員工實施
    作業前檢點及於平日即一再叮嚀員工遵守操作程序，並製有
    操作氮氣須知，作為員工之操作守則。而本案事故之發生，
    乃出於被害人蕭肇欣個人之疏失，與是否實施勞工安全衛生
    教育訓練無關；本案事故之發生是因被害人蕭肇欣於作業中
    違反正常操作程序，實與被告乙○○有無實施作業前檢點、
    設備檢點及有無訂定安全衛生工作守則無關，是被害人蕭肇
    欣之死亡與伊是否實施作業檢點及訂定安全衛生工作守則並
    無相當因果關係，伊自無刑責可言等語。
三、經查：（一）被告乙○○自承其乃被告霖諺公司之實際負責
    人，綜理霖諺公司所從事之消防安全設備零售、批發及檢修
    等經營項目，被害人蕭肇欣則受僱於被告霖諺公司，負責消
    防安全設備安裝工程及消防滅火器氮氣灌裝之作業等情，並
    有經濟部公司執照、苗栗縣政府營利事業登記證、蕭肇欣各
    類所得扣繳暨免扣繳憑單、勞工保險局92年12月30日保承資
    字第09210506880號、93年3月26日保承資字第09310124590
    號函附之被害人蕭肇欣勞工保險被保險人投保資料表（明細
    ）各1份附卷可稽（見偵字第20881號卷第13頁、第16頁至第
    18頁、第27頁至第29頁、第31頁至第33頁）。另被害人蕭肇
    欣於92年6月16日下午2時30分許，在位於臺中縣大甲鎮○○
    路2698號佳樂公司作業場處，從事消防滅火器氮氣鋼瓶灌裝
    作業時，因灌裝之氮氣壓力超過滅火器設計所能承受之壓力
    值，滅火器底部端板與滅火器本體因壓力過大破裂分離，滅
    火器本體往上衝撞被害人蕭肇欣之頭部造成顱骨開性粉碎性
    骨折合併腦髓外溢散失當場死亡等情，業據被告乙○○供認
    無訛，並經證人即被告霖諺公司員工陳志銘於警詢時、偵查
    中及原審審理時證述綦詳（見相字第273號卷第9頁、第27頁
    至第29頁、原審卷【一】第73頁），復經臺灣苗栗地方法院
    檢察署檢察官督同法醫師相驗明確，並認被害人蕭肇欣屍體
    ，認為死者蕭肇欣：１、頭部嚴重外傷，右側顱顏呈大的開
    放性粉碎性骨折，腦髓外溢散失，創口大小為26×24公分。
    左側顱頂頭顱破裂，顱骨呈不規則線性骨折；２、血流滿面
    （已乾涸），顏面變形，右眶部眼球爆裂散失，頂部頭皮撕
    裂開並帶有碎裂顱骨；顱骨開放性粉碎性骨折合併腦髓外溢
    散失，當場死亡，固有臺灣苗栗地方法院檢察署檢察官所製
    作之勘驗筆錄、相驗屍體證明書、驗斷書各1件及現場照片
    附卷足憑（見相字第273號卷第24頁、第30頁至第34頁、第
    38頁至第42頁）。惟本案災害之原因為被害人蕭肇欣當日先
    使用現場另1支氮氣鋼瓶灌裝第1支滅火器，因氮氣鋼瓶壓力
    不足，故被害人蕭肇欣將調壓閥之壓力調整桿調至最大壓力
    ，但因氮氣鋼瓶壓力不足仍無法灌裝，轉而將調壓閥自原氮
    氣鋼瓶拆卸換裝連接至另1新氮氣鋼瓶與滅火器上，作業中
    忘了調壓閥之壓力調整桿回復放鬆，亦未關閉連接調壓閥至
    滅火器之連接管上之開關閥，於此情形下被害人蕭肇欣先以
    1手按住滅火器之把手，另1手則打開氮氣鋼瓶之開關閥，因
    該氮氣鋼瓶壓力高達每平方公分125公斤，瞬間因壓力超過
    滅火器設計所能承受之壓力值，造成滅火器底部端板與滅火
    器本體因壓力過大破裂分離，底部端板往下，滅火器本體則
    往上衝，先撞擊被害人蕭肇欣頭部造成被害人蕭肇欣顱骨開
    放性粉碎性骨折合併腦髓外溢散失死亡，後又撞擊至2樓石
    棉瓦之Ｃ型鋼再飛至3樓後陽台，被害人蕭肇欣死亡之直接
    原因係灌裝氮氣於滅火器鋼瓶時，因灌裝壓力超過該滅火器
    承受能力，導致滅火器鋼瓶破裂，滅火器本體與底部瑞板分
    離飛出，撞擊頭顱開放性骨折致死。間接原因係不安全動作
    ，將調壓閥壓力調至最高壓力到底，於不正常使用下造成調
    壓閥失效一情，有行政院勞工委員會中區勞動檢查所（下稱
    中區勞檢所）92年10月21日勞甲○綜字第0925009503號函附
    之職業災害檢查報告書1份在卷可稽（見相字第998號卷第14
    頁至第31頁），足認被害人蕭肇欣本身人為操作疏失為本案
    職業災害發生之原因。（二）：被告乙○○於僱請被害人蕭
    肇欣從事滅火器氮氣灌裝作業前，對被害人蕭肇欣曾施以相
    關之勞工安全衛生教育訓練一情，業據證人陳志銘於原審審
    理時證稱：伊與被害人蕭肇欣於89年間實際從事滅火器氮氣
    充填作業前，曾前往生產滅火器之裕銘興公司受過3天之訓
    練，實際之訓練過程是由裕銘公司之廠長、技術人員及老闆
    林世昌負責，第1天是現場觀摩、第2天是教育訓練，第3天
    則是現場灌裝示範等語（見原審卷【一】第74頁），核與證
    人即裕銘興股份有限公司負責人林世昌亦於原審審理時證稱
    ：約在88年、89年左右之時間，被告乙○○被害人蕭肇欣到
    裕銘興公司受訓，訓練之第1天是觀摩，第2天是有告訴受訓
    人員應注意事項，第3天則是實地操作等語相符（見原審卷
    【一】第109頁至第111頁），足證被告乙○○確實有於被害
    人蕭肇欣從事滅火器氮氣灌裝之作業前對之施以工作及預防
    災變所必要之安全衛生教育訓練。至證人即曾為佳樂公司員
    工之余銘亭雖於原審審理時證稱：伊曾於87年間任職佳樂公
    司約1年餘，從事消防配管工程，工作期間從未接受過任何
    正式的訓練，與蕭肇欣共事的時間約8、9個月，被害人蕭肇
    欣之主要工作亦是去做消防配管及消防檢查工作，在伊任職
    之期間公司內灌裝滅火器氮氣的工作係由陳志銘負責，被害
    人蕭肇欣並未從事灌裝氮氣之工作等語（見原審卷【一】第
    111頁至第114頁），惟以證人陳志銘、林世昌證述被害人蕭
    肇欣至裕銘興公司接受安全衛生教育訓練之時間為88 年間
    、89年間，與余銘亭證稱任職於佳樂公司之時間難認有重疊
    之處，且以證人余銘亭所從事之工作既為消防配管工程，自
    難以其證稱其未受有任何正式訓練遽以推得被害人蕭肇欣亦
    未受有消防滅火器灌裝之安全衛生教育訓練。是以，據證人
    陳志銘、林世昌前開相合之證述，堪認被告乙○○上開所辯
    ：伊對被害人蕭肇欣曾施以相關之勞工安全衛生教育訓練等
    語，尚屬可信。又容積400公升以上，才需高壓氣體操作人
    員之訓練，本案不需要高壓氣體操作人員訓練，業經證人即
    中區勞檢所丁○○證述明確，自難認為被告乙○○此部分有
    何業務過失及違反法令之規定。（三）被告乙○○確有提供
    安全帽及固定架之設備以供被害人蕭肇欣於填供氮氣時做固
    定使用，此有被告乙○○於原審所呈之照片可稽，而證人陳
    志銘於原審審理時亦證稱：「（問：在工作時老闆有無給你
    們安全帽）答：有（問：公司有無故定架設備）答：有」等
    語，足證被告已提供安全設備。雖證人即中區勞檢所檢查員
    丁○○於原審供稱：「他們有一個固定架，那是拆滅火器把
    手的固定架，但不是灌裝時的固定架」云云，然證人丁○○
    於本院審理時則證稱「（問：你所說該款的加以固定，實務
    應該如何處理？）答：我們在一般實務上，在家裡的瓦斯或
    是學校使用的氮氣容器，可以用鏈條或其他方法固定，功能
    就是不要讓它傾倒。（問：你當時看到的固定架，是否有這
    個功能？）答：它當然可以做固定的用途。」等語，顯見証
    人丁○○亦證實其所看見被告提供之固定架設備係有固定之
    功用，故被告提供之固定架設備既有固定之功用，是證人丁
    ○○先前所證述該固定架非灌裝時之固定架，即不足採信。
    況且證人丁○○就滅火器灌裝時是否需要固定架，於原審時
    即證稱：「在勞工法令沒有規定，所以在滅火器灌裝我們是
    建議要固定」等語，另於本院審理時亦證稱：「（問：對原
    審判決第9頁依此認定違反之法條，有何意見？）答：在實
    務上，法令沒有特別針對灌裝滅火器時，要把滅火器固定之
    規定。」「（問：灌氣時，沒有固定架，是否違反法令？）
    答：這只是建議改善事項，沒有違反法令。」等語。顯見滅
    火器灌裝係主管機關「建議」要固定，並非強制固定，無固
    定架並無違反法令之情事。益見被告乙○○並無勞工安全衛
    生設施規則第106條第1項第4款適用之餘地。再者，依中區
    勞檢所上開職業災害檢查報告書顯示，被害人蕭肇欣之死亡
    係與其不當操作有關，已如上述。而證人丁○○於本院審理
    時亦證稱：被害人蕭肇欣之死亡係與減壓閥失效有關，本案
    減壓閥在正常情況是可以使用等語。故被告乙○○是否有提
    供固定架亦應與被害人蕭肇欣之死亡無因果關係。（四）被
    告乙○○於中區勞檢所製作談話紀錄時供稱：有製作工地自
    動檢查計劃等語（見原審卷【一】第148頁、第149頁），雖
    證人丁○○則於原審審理時證稱：被告乙○○雖稱有訂定工
    地自動檢查計劃，但工地與案發現場作業內容並不相同，事
    後被告乙○○亦未提出相關檢點之紀錄，故認定應無實施檢
    點等語（見原審卷【一】第97頁）。惟證人丁○○於原審審
    理時則證稱：「其中第1點在我們專業名詞是自動檢查，我
    們有問他有無訂定自動檢查計畫，他說有訂定他工地自動檢
    查計畫，工地與案發現場作業內容不同，事後他也沒有提出
    相關檢點的紀錄，所以認定沒有」等語。而證人陳志銘則於
    原審審理時證稱：「（問：滅火器在填裝氮氣時，在使用氮
    氣鋼瓶時，必須注意到哪些事項？）答：要注意到壓力表、
    壓力閥是否有損壞，這是關係到氮氣的壓力，如是鋼瓶外表
    的話，這是由製造廠商負責。（問：在用氮氣填充滅火器時
    ，對滅火器你們作何動作？）答：先外觀判定是否有腐蝕，
    將裡面的劑量倒出，看看裡面內瓶有無生鏽，判定好了就裝
    填完後，再做水壓測試，看看鋼瓶有無漏氣」。是依證人陳
    志銘上開證述述，應係證人丁○○所稱之「自動檢查」，雖
    因被告乙○○未要求員工填具「檢點」紀錄，仍不妨礙被告
    乙○○仍係有要求員工實施作業前檢點。況且，本案事故之
    發生乃因被害人蕭肇欣於作業中自行違反正常操作程序，即
    未善用相關安全設備所致，已如上述，實與有無實施作業前
    檢點及設備檢點無關。（五）被告乙○○已於中區勞檢所製
    作訪談紀錄時供稱：伊並未訂定灌氣作業操作標準（見原審
    卷【一】第148頁），而證人陳志銘於原審審理時亦證稱：
    工作現場並未張貼氮氣灌裝安全注意要點等語（見原審卷【
    一】第85頁）。惟證人陳志銘於原審審理時雖證稱：伊有收
    到原審卷【一】第35頁所附之操作氮氣使用須知，並在該使
    用須知上簽名等語（見原審卷【一】第87頁），惟依被告乙
    ○○所提出之卷附操作氮氣使用須知，並未見有被害人蕭肇
    欣本人之簽名（見原審卷【一】第35頁），應可認定被告乙
    ○○並未有將操作氮氣使用須知交予被害人蕭肇欣。自無法
    據以證人陳志銘上開證言即認被告被告乙○○有依勞工安全
    衛生法之規定，針對滅火器氮氣填充作業，訂定安全衛生工
    作守則。至被告乙○○所提出之臺中市立東山國中遷校重建
    第1期校舍水電工程勞工安全衛生守則（見原審卷【二】第1
    03頁至第141頁）及臺中市立軍功國小遷校重建第一期校舍
    水電工程勞工安全衛生工作守則（見原審卷【二】第142頁
    至181頁），然此與本案灌裝滅火器鋼瓶情形不同，調壓之
    原理雖相同，但工作程序不同，係二種不同之工作，所以認
    被告霖諺公司並未向中區勞檢所報備工作守則一情，業據證
    人丁○○於本院審理時證述明確，固可認定被告乙○○並未
    有依勞工安全衛生法第25條第1項之規定，訂定適合其需要
    之安全衛生工作守則。惟違反該條之規定，依勞工安全衛生
    法第34第1款之規定，應通知限期改善而不如期改善，則應
    科處罰鍰。其並非違反勞工安全衛生法第5條第1項之規定，
    自無法令被告乙○○及被告霖諺公司分別負該法第31條第1
    項及第2項之罪責。又被告乙○○於案發前即給於被害人蕭
    肇欣充分之安全訓練，已如上述，故被害人蕭肇欣已對充填
    氮氣之正常操作程序知之甚稔，本案事故之發生，係出於被
    害人蕭肇欣個人之疏忽所致，已如上述，顯與被告乙○○未
    訂定安全衛生工作守則無關，亦無法令被告乙○○負業務過
    失之責。
四、綜上所述，本案被告乙○○及被告霖諺公司並未違法勞工安
    全法第5條第1項之規定，自無法令其分別負同法31條第1項
    、第2項之罪責。又被害人蕭肇欣本身人為操作疏失所為，
    為本案職業災害發生之原因，與被告乙○○無關，自亦無法
    令被告乙○○負業務過失之責。從而本案犯罪不能證明，自
    應為被告乙○○及被告霖諺公司無罪之論知。原審未察竟對
    被告乙○○及被告霖諺公司為有罪之諭知，自有違誤。是檢
    察官以被告乙○○及被告霖諺公司惡性甚重，原判決量刑過
    輕為由，而上訴指摘原判決不當，自非有理由，而被告乙○
    ○及被告霖諺公司均否認犯罪而執前詞上訴而指摘原判決有
    所違誤，則為有理由，自應將原判決撤銷，改判被告乙○○
    及被告霖諺公司均無罪。
據上論結，應依刑事訴訟法第369條第1項前段、第364條、第301
條第1項，判決如主文。
本案經檢察官丙○○到庭執行職務。
中　　華　　民　　國　　94　　年　　11　　月　　16　　日
                刑事第八庭  審判長法　官　羅　得　村
                                  法　官　紀　文　勝
                                  法　官　巫　政　松
上列正本證明與原本無異。
如不服本判決應於收受送達後十日內向本院提出上訴書狀，其未
敘述上訴之理由者並得於提起上訴後十日內向本院補提理由書（
均須按他造當事人之人數附繕本）。
                                  書記官　陳　妙　瑋
中　　華　　民　　國　　94　　年　　11　　月　　17　　日
                                                      Ｉ
